最　高　行　政　法　院　判　決　　　　　　　　　九十一年度判字第二○四一號
　　上　訴　人　甲○○
　　被 上訴 人　宜蘭縣政府
　　代　表　人　乙○○
右當事人間因指定建築線事件，上訴人對於中華民國九十年七月三十一日臺北高等行
政法院八十九年度訴字第四九九號判決，提起上訴，本院判決如左：
　　主  文
上訴駁回。
上訴審訴訟費用由上訴人負擔。
　　理  由
本件上訴人起訴主張：上訴人係坐落宜蘭縣羅東鎮○○段（下稱四維段）四一○地號
土地之建築用地（下稱系爭建地）所有人，為申請指定建築線需要，與訴外人黃新宗
等十人，於民國（下同）八十八年十二月六日，向被上訴人提出申請，申請被上訴人
將四維段五五一、五五二地號土地（下稱系爭土地）更正編定為特定農業區交通用地
，經被上訴人以八十九年一月十四日八八府建都字第一三五八二三號函復以「．．．
當向上級政府申覆俟變更為交通用地後，再依法核辦。」查系爭建地建築基地所面臨
之道路，係利用系爭土地開闢而成，被上訴人於六十二年間在該地區進行農地重劃時
，已將系爭土地規劃為農水路，並按其實際使用情形，分別將之編定為水利及交通用
地，並經被上訴人於七十三年十月十四日以（七三）府地用字第七○四四號非都市土
地使用編定公告確定在案。被上訴人雖先後於七十七年十二月二十七日及八十一年四
月十一日依序以七七府地用字第一○二九八一號及八一府地用字第七二二○四號令，
將之更正及變更編定登記為特定目的事業用地（即撥為羅東運動公園用地），但該土
地仍作鄰近居民之通行道路及農田灌溉水路使用，是系爭土地為供公眾通行，具有公
用地役關係之既成道路，並無疑義。又訴外人黃新宗、羅麗華二人於七十二年間，曾
就系爭建地毗鄰之四維段四○二、四○三．．．四○五、四六○、四一○─一等地號
土地，向被上訴人申請建造執照，經被上訴人核准興建二層樓房屋計七十二戶之住宅
（名稱為美麗小世界工地，下稱美麗小世界）。該美麗小世界之興建，即以系爭土地
之道路，為建築線指示之依據。是系爭土地確屬台灣省建築管理規則七十三年十一月
七日修正公布前曾指定建築線有案之現有巷道，至為瞭然。被上訴人於八十六年十二
月三十日八六建都字第一○一四號第一次審查上訴人之申請建築線指示（定）案時，
認系爭土地既變更編定為特定目的事業用地，則其原道路即為廢止，申請基地自非臨
接既有巷道，而駁回上訴人之申請，經台灣省政府於八七府訴一字第一五九五一五號
訴願決定書，曾指明被上訴人之認定尚有未妥，應予查明。被上訴人未依該訴願決定
意旨辦理，否准上訴人之申請，顯出於敷衍之心態，亦與信賴保護原則有違。況系爭
土地若要廢止，依台灣省建築管理規則第六條第一項規定，應將該路段之廢止公告一
個月，以徵求異議。公告期滿而無人異議，該道路之廢止始為確定。惟被上訴人僅以
其行政命令行文羅東地政事務所，逕為更正或變更編定使用種類，未踐行上開法定廢
止之作業程序。是系爭土地仍屬台灣省建築管理規則第四條所稱之既有道路（巷道）
，迨無疑義。上訴人申請指示（定）建築線之建築基地，並未占用被上訴人計畫預留
或現有之公共設施用地，更非被上訴人所公告之禁建區域。且其目的既僅在該基地上
建築自用住宅，無妨礙公共安全、公共衛生、公共交通或市容觀瞻之虞！被上訴人以
同一理由駁回上訴人之前後二次申請，與憲法第十五條及第二十三條規定相違。另本
件與前開美麗小世界住宅區之申請案完全相同，被上訴人自應為相同之處理。詎被上
訴人為相反結果之處分，與平等原則即有未符。再查系爭土地其大部分於重劃前原為
既成農、水道地目土地，部分土地亦為參加重劃分配土地所有人所提供者。被上訴人
將之變更編定為特定目的事業用地，即形同將既成農、水路廢棄，惟被上訴人未依農
地重劃條例第十一條第一項及第十三條規定踐行法定程序，反而先後駁回上訴人之申
請，與法亦有未合。又觀諸台灣省非都市土地變更編定執行要點及其相關之地政建築
法令，均無明文規定目的事業交通用地不得為毗鄰建地指定建築線之依據。故被上訴
人於八十五年間受理上訴人之前手藍田玉申請系爭建地變更地目案時，以法律未規定
之事項，要求訴外人藍田玉出具切結書以限制之，核有以法律未規定之限制，強課人
民負擔之違法情事，則被上訴人以上訴人繼受取得該土地，應受該切結書之拘束，並
俟上級政府核准變更為交通用地後，再行依法核辦指定建築線為由，否准上訴人之申
請，與憲法保障人民財產權之宗旨有違。請判決撤銷訴願決定及原處分等語。
被上訴人則以：查系爭建地原編定為特定農業區農牧用地，原地主藍田玉於八十五年
間申請變更為甲種建築用地時，被上訴人即告知其未臨接可指定建築線之道路，經藍
田玉於八十六年三月十三日出具切結書，同意自行取得私設通路通行權以申請建築，
被上訴人始准予變更編定為甲種建築用地，此屬行政程序法第九十三條規定之設附款
之行政處分，土地所有權人於申請建築時，如未能取得私路通行權同意書，即無法發
生被上訴人核准變更編定之法定效果。次按行政處分作成後，原處分機關、其他行政
機關、相對人及有利害關係第三人均受其拘束，是謂行政處分之構成要件效力；而核
准變更編定之行政處分係與「物」有關之行政處分，該附款自應附隨於買賣之土地之
上，故上訴人受讓系爭建地自應受其負擔。又系爭上訴人請求變更編定為特定農業區
交通用地之四維段五五二地號土地，原即編定為特定農業區交通用地，管理機關為被
上訴人，因供開闢羅東運動公園使用，於民國七十五年間經擬具興辦事業計畫報台灣
省政府教育廳以七五府教體字第六五○一七號函同意，變更編定為特定目的事業用地
在案。再按建築基地需面臨計畫道路、廣場、市區道路○○路或合於台灣省建築管理
規則規定之現有巷道者，始得申請指定建築線；復依台灣省建築管理規則第四條第二
項規定：「．．．所稱公眾通行之巷道應由縣市主管機關就其寬度、使用性質．．．
認定之。」今上訴人所有土地原面臨之巷道已編定為特定目的事業用地，使用性質屬
運動公園用地，其要求給予指定建築線顯與前揭法令規定不符。另被上訴人刻已進行
羅東運動公園整體營運管理之通盤整理檢討，擬將系爭土地排除於公園用地之外，正
由教育單位循序辦理變更事業計畫中，上訴人所請，當俟法定變更程序完成後，再依
檢討變更情形，依法辦理建築線指定，始當適法。復參諸最高行政法院五十九年度判
字第五八○號判例意旨，被上訴人就上訴人所請將特定目的事業用地變更為交通用地
，以利其申請指定建築線，函覆以待上級機關核准變更後再行核辦，乃單純之事實敘
述及理由說明，應非行政處分。又被上訴人並非變更非都市土地編定之核定機關，且
已向主管機關即行政院體委會為變更核定之申覆，但其稱為維護運動公園營運完整性
而拒絕變更等語，資為抗辯。
原審斟酌全辯論意旨及調查證據結果，以：按「區域計畫公告實施後，不屬第十一條
之非都市土地，應由有關直轄市或縣（市）政府，按照非都市土地分區使用計畫製定
非都市土地使用分區圖，並編定各種使用地，報經上級主管機關核備後，實施管制。
變更之程序亦同。其管制規則，由中央主管機關定之。」、「本規則依區域計畫法第
十五條第一項規定訂定之。」、「已依目的事業主管機關核定計畫編定或變更編定之
各種使用地，於該事業計畫廢止者，各該目的事業主管機關應通知當地直轄市或縣（
市）政府。直轄市或縣（市）政府於接到前項通知後，應即依下列規定辦理，並通知
土地所有權人：一、已依核定計畫完成使用者，除依法提出申請變更編定外，應維持
其使用地類別。二、已依核定計畫開發尚未完成使用者，其已依法建築之土地，除依
法提出申請變更編定外，應維持其使用地類別，其他土地依編定前土地使用性質或變
更編定前原使用地類別辦理變更編定。三、尚未依核定計畫開始開發者，依編定前土
地使用性質或變更編定前原使用地類別辦理變更編定。」，分別為區域計畫法第十五
條第一項、非都市土地使用管制規則第一條、第三十七條（修正前為十七條）定有明
文。查系爭土地所屬之四維段五五二地號，原編定為特定農業區交通用地，管理機關
為被上訴人，為供開闢羅東運動公園使用，於七十五年間經擬具興辦事業計畫報請前
台灣省政府教育廳以七五府教體字第六五○一七號函同意變更為特定目的事業用地在
案，為兩造所不爭，且有土地登記謄本影本及行政院體育委員會九十年二月十三日台
九十體委設字第○○二二三九號函被上訴人：「主旨：貴府（指被上訴人）函請同意
辦理羅東運動公園事業計畫變更乙案，復如說明，請查照。說明：一、．．．二、為
維護及不破壞羅東運動公園園區原規劃運動及休閒功能的完整性，與未來可能之發展
，請維持原徵收目的之使用。」影本等附卷可稽，是系爭土地原為非都市土地，於七
十七年十二月二十七日因徵收編定為特定目的事業即羅東運動公園事業計畫用地，其
特定目的事業之主管機關為行政院體委會，則依前述說明，系爭土地已為依目的事業
主管機關之行政院體委會核定計畫編定之羅東公園事業計畫用地，如土地原所有人提
出申請變更編定，需倚於該事業計畫廢止者，由各該目的事業主管機關通知當地直轄
市或縣（市）政府，始得為之。故上訴人申請將系爭土地更正編定為特定農業區交通
用地，尚可認為係依法申請之案件，而被上訴人以八十九年一月十四日八八府建都字
第一三五八二三號函復，具有否准之意思表示，即係行政處分。雖被上訴人所辯無行
政處分存在不可取，惟系爭土地依前述行政院體育委員會九十年二月十三日台九十體
委設字第○○二二三九號函之意旨「為維護及不破壞羅東運動公園園區原規劃運動及
休閒功能的完整性，與未來可能之發展，請維持原徵收目的之使用」，則被上訴人顯
然無權片面辦理系爭土地之用地變更之編定。從而，原處分以「．．．：當向上級政
府申覆俟變更為交通用地後，再依法核辦」，核無違誤，應予維持，訴願決定駁回上
訴人之訴願，理由雖不盡一致，結果相同，仍應予維持。上訴人求為判決撤銷訴願決
定及原處分，為無理由，其併請求之「被上訴人應將系爭土地更正編訂為特定農業區
交通用地，並准上訴人以該交通用地為系爭建地建築線指示之申請予以指定」亦失所
依據，因將上訴人之訴駁回，核無違誤。上訴論旨除執前詞外，並以：本件上訴人所
以申請將系爭土地更正編定為農業區交通之目的，係該道路用地為其所有同段四一○
地號建築基地指定建築線之依據。縱認被上訴人無權辦理系爭土地之用地變更編定，
惟依臺灣省建築管理規則第二條第一項規定，建築基地只要面臨計畫道路、廣場、市
區道路、公路或合於該規則之現有巷道，即可指定建築線，並未對該道路、廣場等之
使用分區類別加以限制。系爭道路雖被納入羅東運動公園範圍，現仍為供公眾通行之
既成道路。矧系爭道路因近年來羅東鎮轄內之台九省道交通流量擁塞，而為該鎮○○
○○○道路，亦不符將之列入羅東運動公園用地之原始目的，此參諸被上訴人八十九
年六月十四日以八九府教體字第○六一三一二號函行政院體育委員會，請求撤銷該部
分之原核定計畫內容，足堪證之。詎原審未察及此，復未於判決中記載其所以不採之
理由等情，指摘原審判決有判決不適用法規、適用法規不當及認定事實違背論理法則
之違誤等語。按「建築基地面臨計畫道路、廣場、市區道路○○路或合於本規則規定
之現有巷道者，得申請指定建築線。」、「本規則所稱現有巷道包括左列情形：一、
供公眾通行，具有公用地役闢係之巷道。二、私設通路經土地所有權人出具供公眾通
行同意書或捐獻土地為道路使用，經依法完成土地移轉登記手續者。三、本法七十三
年十一月七日修正公布前，曾指定建築線之現有巷道，經縣市主管建築機關認定無礙
公共安全、公共衛生、公共交通及市容觀瞻者。前項第一款所稱供公眾通行之巷道應
由縣市主管機關就其寬度、使用性質、使用時間、通行情形及公益上需要認定之。」
台灣省建築管理規則第二條第一項、第四條訂有明文。本件系爭四維段五五二號土地
，原雖編定為特定農業區交通用地，管理機關為被上訴人，惟於七十五年間為供開闢
羅東運動公園使用，經擬具興辦事業計畫報請前台灣省政府教育廳以七五府教體字第
六五○一七號函同意變更為特定目的事業用地，為原審認定之事實，且為兩造所不爭
。系爭土地之使用性質已變更為運動公園用地，上訴人要求以該土地為既成道路為其
所有建地（同所四一○地號）指定建築線，與上開規定不符。原判決以被上訴人無權
片面辦理系爭土地之用地變更之編定，上訴人請求撤銷訴願決定及原處分，為無理由
，其併請求被上訴人將系爭土地更正編訂為特定農業區交通用地，並准就其所有系爭
建地指定建築線，亦失所依據，駁回上訴人之起訴，並無違誤。上訴人指摘原審判決
違背法令，求為廢棄，即難認為有理由。
據上論結，本件上訴為無理由，爰依行政訴訟法第二百五十五條第一項、第九十八條
第三項前段，判決如主文。
中　　華　　民　　國　　九十一　　　年　　　十一　　　月　　　十四　　　日
                    最 高 行 政 法 院  第 五 庭
                                審 判 長 法  官　　　徐　樹　海
                                         法  官      黃　合　文
                                         法  官　　　鄭　淑　貞
                                         法  官　　　林　家　惠
                                         法  官　　　林　茂　權
右  正  本  證  明  與  原  本  無  異
　　　　　　　　　　　　　　　　　　　　 法院書記官　阮  桂  芬
中　　華　　民　　國　　九十一　　　年　　　十一　　　月　　　十四　　　日
